【裁判字號】    95,易,23
【裁判日期】    950421
【裁判案由】    詐欺
【裁判全文】
臺灣臺中地方法院刑事判決                95年度易字第23號
公  訴  人  臺灣臺中地方法院檢察署檢察官
被      告  丙○○○
上列被告因恐嚇取財案件，經檢察官提起公訴（94年度偵緝字第
1804號），本院判決如下：
    主    文
丙○○○幫助意圖為自己不法之所有，以恐嚇使人將本人之物交
付，處有期徒刑伍月，如易科罰金，以參佰元折算壹日。
    犯罪事實
一、丙○○○明知如將個人之金融機構帳戶存摺及提款卡（含密
    碼）交付予真實姓名年籍不詳之成年人使用，能預見該成年
    人有可能以所取得金融機構帳戶之存摺及提款卡（含密碼）
    遂行財產上犯罪之目的，竟仍基於縱若取得其金融機構帳戶
    之存摺及提款卡（含密碼）之成年人，自行或轉交他人用以
    實施犯罪，供作被害人匯款之用，仍不違背其本意之幫助使
    用其帳戶者向他人恐嚇取財之不確定故意，並基於幫助之犯
    意，於民國九十三年十二月二十二日起至九十四年一月五日
    間之某日，在不詳處所，將其在中華郵政股份有限公司大里
    草湖郵局開立之郵局帳戶（局號：○○二一三二號、帳號：
    0000000號）之存摺、提款卡（含密碼），提供交付
    予真實姓名年籍不詳之成年人（下稱前開成年人），以此方
    式幫助前開成年人及其所屬恐嚇取財集團為恐嚇取財之犯行
    時便利收取贓款之工具。前開成年人取得前開大里草湖郵局
    帳戶之存摺及提款卡（含密碼）後，即與真實姓名年籍均不
    詳之二以上成年人所組成之恐嚇取財集團（下稱前開恐嚇取
    財集團），共同基於意圖為自己不法所有之犯意聯絡，於九
    十四年一月五日十四時五十分許，由前開成年人及前開恐嚇
    取財集團成員撥打電話予甲○○，向甲○○恐嚇其係黑道海
    線，身上背負多起案件，並告知知悉甲○○妻兒作息及行蹤
    ，要求甲○○須匯款予前開恐嚇取財集團成員，否則要對甲
    ○○及其妻兒不利，致甲○○心生畏懼，於同日十五時三十
    八分許，依前開成年人指示將新臺幣（下同）十萬元匯入前
    開大里草湖郵局內，並遭前開恐嚇取財集團成員持提款卡提
    領一空。嗣經甲○○報警始循線查知上情。
二、案經臺中縣警察局霧峰分局報請臺灣臺中地方法院檢察署檢
    察官偵查起訴。
    理    由
一、訊據被告丙○○○固坦承前開大里草湖郵局帳戶為其所申請
    開立，惟矢口否認有何幫助恐嚇取財之不法犯行，辯稱：我
    已有十幾年以上沒有使用前開大里草湖郵局帳戶，我是後來
    搬家時將前開大里草湖郵局帳戶存摺、提款卡遺失，我散散
    的所以沒有向郵局申請掛失止付，我並未將前開大里草湖郵
    局存摺、提款卡及密碼交付並告知他人等語。經查：
  (一)被害人甲○○前揭遭前開成年人等恐嚇取財集團成員以電話
    恐嚇，致心生畏懼，而依前開成年人指示將十萬元以匯款方
    式匯入被告所有之前開大里草湖郵局帳戶內，並遭前開恐嚇
    取財集團成員持提款卡提領一空等情，為被告所不否認，並
    據證人即被害人甲○○於警詢時證述明確，且有甲○○之匯
    款執據影本一紙及中華郵政股份有限公司臺中郵局覆本院函
    併附前開大里草湖郵局帳戶立帳申請書、交易明細表一份附
    卷可證（見本院卷四二、四四至四六頁），則被告所有之前
    開大里草湖郵局帳戶，確遭前開恐嚇取財集團作為實施恐嚇
    取財犯行之用，足堪認定。
  (二)被告於偵查中先陳稱：我於九十四年一月一日搬家過程中遺
    失前開大里草湖郵局帳戶的存摺等語，嗣於本院審理時則又
    改稱：我可能是九十二年或九十三年間遺失前開大里草湖郵
    局帳戶之存摺等語（見本院卷五七頁），其前後所述遺失時
    間顯不相同，則被告究否有遺失前開大里草湖郵局帳戶存摺
    等資料之情事，已至有可疑，非可輕信。又前開大里草湖郵
    局帳戶之存摺，未曾向郵局辦理掛失止付乙節，業據被告自
    承在卷，且有前揭臺中郵局覆本院函一紙在卷可憑（見本院
    卷四二頁）。而衡諸近來新聞媒體，對於恐嚇取財等不肖犯
    罪集團常大量使用他人存款帳戶後，再持以供作犯罪使用，
    藉此逃避檢警查緝之情事，亦多所報導；又一般人亦均有妥
    為保管及防止他人任意使用金融機構帳戶存摺、提款卡、印
    章及密碼之認識，且該等專有物品如落入不明人士手中，極
    易被利用為與財產有關之犯罪工具，此乃依一般生活經驗即
    能體察之常識。則被告倘果真有如其陳稱遺失前開大里草湖
    郵局帳戶存摺之情事，依被告當時已四十餘歲、已具相當社
    會經驗之成年人，理應會心急如焚地向郵局辦理掛失止付，
    以確保自己權益，豈有於自己郵局帳戶資料遺失多時後，卻
    仍未通知郵局辦理掛失止付之理？益見被告前開所辯，至與
    常情相違，難予憑信。
  (三)又被告於七十五年九月十七日開立前開大里草湖郵局帳戶後
    ，嗣被告於九十三年十二月十七日，另有申請辦理前開大里
    草湖郵局帳戶之晶片提款卡，並於同年月二十一日領得該晶
    片提款卡，被告本人旋即於翌日（即同年月二十二日），再
    辦理前開大里草湖郵局之電話語音服務（含語音密碼）等情
    ，有中華郵政股份有限公司臺中郵局復本院函併附前開大里
    草湖郵局帳戶之晶片提款卡申請書、電話語音服務（含語音
    密碼）申請書在卷可按（見本院卷四二至四八頁），並據被
    告於本院審理時自承在卷，足見被告辯稱其已十餘年未曾使
    用前開大里草湖郵局帳戶乙節，顯係虛構，核與事實不符。
    實則，綜核下列被告前後辯詞一再改變、互為矛盾之過程即
    ：被告先於偵查中陳稱：我於九十四年一月一日搬家過程中
    遺失前開大里草湖郵局帳戶的存摺及健保卡等語（見偵查卷
    十一頁），及被告於本院審理之初原仍陳稱：我確定只有前
    開大里草湖郵局之存摺及健保卡遺失，我沒有申請過前開大
    里草湖郵局帳戶之提款卡，所以並無提款卡之密碼等語後（
    見本院卷五七頁），嗣被告自知其前揭辦理晶片提款卡、及
    電話語音服務之事實，與其先前所辯互有矛盾後，始再於本
    院審理時改稱：我將前開大里草湖郵局帳戶之提款卡也放在
    存摺裡面，所以存摺、提款卡剛好是一起遺失等語（見本院
    卷五九頁），顯見被告實因心虛而為上開與事實不符之辯解
    ，已甚明確。
  (四)按恐嚇取財集團為方便收取贓款，並躲避檢警之追緝，而以
    他人帳戶供作所詐得款項出入之帳戶，衡情，通常會先取得
    帳戶所有人之同意才使用，否則一旦帳戶所有人掛失，被害
    人匯入之款項即遭凍結無法提領，帳戶所有人反可輕易辦理
    補發存簿、變更印鑑、密碼，將款項提領一空，恐嚇取財集
    團自不可能冒此風險。本案被告就前開大里草湖郵局帳戶於
    九十三年十二月十七日、同年月二十一日、同年月二十二日
    ，先後申請辦理晶片提款卡、領取該晶片提款卡、辦理電話
    語音服務（含語音密碼），有如前述，迄被害人甲○○於九
    十四年一月五日遭恐嚇取財之期間至短。且參諸前開大里草
    湖郵局帳戶之存摺，未曾向郵局辦理掛失止付外，該帳戶之
    前揭晶片提款卡，亦未曾向郵局辦理掛失止付，此觀卷附前
    揭臺中郵局覆本院函一紙甚明（見本院卷四二頁），亦據被
    告於本院審理時自承在卷。倘被告之前開大里草湖郵局帳戶
    確係遺失或遭竊，前開恐嚇取財集團成員對於此來源不明之
    帳戶，當無從知悉帳戶所有人何時會辦理掛失，豈會甘冒帳
    戶所有人向郵局辦理掛失而無法提領所詐得款項之風險？實
    則，由被告辦妥前開大里草湖郵局帳戶晶片提款卡及電話語
    音服務（含語音密碼）後之十餘日內，甲○○旋遭前開成年
    人等前開恐嚇取財集團成員恐嚇，而將十萬元匯入前開大里
    草湖郵局帳戶，且前開恐嚇取財集團成員猶能以前開大里草
    湖郵局帳戶之晶片提款卡將十萬元提領一空等情以觀，顯見
    被告確於九十三年十二月二十二日起至九十四年一月五日間
    之某日，即將前開大里草湖郵局帳戶之存摺、提款卡（含密
    碼）提供交付予稱前開成年人使用，前開恐嚇取財集團成員
    進而確信被告之前開大里草湖郵局帳戶在其等犯罪使用期間
    ，被告並不會向郵局辦理掛失，甚為明確。從而，前開大里
    草湖郵局帳戶之存摺、提款卡及密碼等資料應係被告提供予
    前開恐嚇取財集團成員之前開成年人使用，實堪認定。是被
    告辯稱其係遺失前開大里草湖郵局帳戶之存摺、提款卡等語
    ，顯係卸責之詞，委無可採。
  (五)再者，金融帳戶為個人理財之工具，申請開設金融帳戶並無
    任何特殊之限制，一般民眾皆能自由申請開戶，並得同時在
    不同金融機構申請多數存款帳戶使用，乃眾所週知之事實。
    依一般人之社會生活經驗，倘係合法收入，本可自行向金融
    行庫開戶使用，而無使用他人帳戶之必要。如他人不以自己
    名義申請開戶，而向他人收取金融機構帳戶使用，衡情，應
    係為免他人得知使用帳戶者之真實身分，故應能合理懷疑收
    取帳戶之人目的在於供犯罪所用。況近來新聞媒體，對於恐
    嚇取財等不肖犯罪集團常大量使用他人存款帳戶後，再持以
    供作犯罪使用，藉此逃避檢警查緝之情事，亦多所報導；又
    一般人亦均有妥為保管及防止他人任意使用存摺、提款卡、
    印章及密碼之認識，縱特殊情況偶須交付他人使用，亦必深
    入瞭解用途及合理性，始予提供，且該等專有物品如落入不
    明人士手中，而未加以闡明正常用途，極易被利用為與財產
    有關之犯罪工具，此乃依一般生活經驗即能體察之常識，亦
    如前述。於此情形，對於非有正當理由，竟徵求他人提供帳
    戶者，客觀上可預見其目的，係供為某筆資金之存入，後再
    行領出之用，且該筆資金之存入及提領過程係有意隱瞞或掩
    飾行為人之真實身分之用意，一般人本於一般認知能力均易
    於瞭解。本案被告將前開大里草湖郵局帳戶存摺、提款卡（
    含密碼），提供交付予前開成年人時，已係四十餘歲、具有
    相當之社會經驗之成年人，依前所述，被告縱使並不確知所
    提供之帳戶，係遭他人用以對被害人恐嚇取財，亦無法確知
    取得帳戶之人係以何種方法於何時地為恐嚇取財之具體內容
    ，惟對於其所提供之上揭帳戶，將遭人作為恐嚇取財犯行所
    得財物匯入及提領之工具使用，應有概括之認識，且可預見
    其發生，其竟仍同意提供，是被告應可預見將前開大里草湖
    郵局帳戶存摺、提款卡及密碼提供他人使用，將幫助他人實
    施犯罪，仍將之交付予不詳姓名年籍之成年人及其所屬詐財
    集團使用，顯預見縱有人以其前開大里草湖郵局帳戶向社會
    大眾恐嚇取財，避免遭查獲，亦不違背其本意至明。
  (六)綜上所述，被告前開所辯，顯係事後卸責之詞，不足採信。
    本案事證明確，被告前揭幫助前開成年人等前開恐嚇取財集
    團成員遂行恐嚇取財之犯行，至堪認定。
二、按刑法上之幫助犯，係對於犯罪與正犯有共同之認識，而以
    幫助之意思，對於正犯資以助力，而未參與實施犯罪之行為
    者而言，循此而論，如未參與實施犯罪構成要件之行為，且
    係出於幫助之意思提供助力，即屬幫助犯，而非共同正犯。
    次按刑法第三百四十六條第一項之恐嚇取財罪，與同法第三
    百三十九條第一項之詐欺取財罪，二者之區別，在於前者係
    施用使人心生畏怖之恐嚇手段，致被害人心生畏懼，明知不
    應交付財物而交付，後者則係施用詐術手段，使人陷於錯誤
    ，誤信為應交付財物而交付。惟上開之恐嚇手段，常以虛假
    之事實為內容，故有時亦不免含有詐欺之性質，倘含有詐欺
    性之恐嚇取財行為，足使人心生畏懼時，自應僅論以高度之
    恐嚇取財罪，殊無再適用詐欺取財罪之餘地（最高法院八十
    四年度臺上字第一九九三號判決意旨參照），是核被告丙○
    ○○所為，係犯刑法第三十條第一項、第三百四十六條第一
    項之幫助恐嚇取財罪。又前開成年人及另二以上成年人組成
    之前開恐嚇取財集團所為前開恐嚇取財犯行，均各有犯意聯
    絡及行為分擔，固均各為共同正犯，惟幫助犯係從犯，從屬
    正犯而成立，刑法上既無「共同幫助」之情，則被告所為之
    前揭幫助恐嚇取財犯行，當亦無「幫助共同」之可言（司法
    院廳刑一字第一一○四號函亦同此見解），附此敘明。又
    被告幫助他人犯恐嚇取財罪，為從犯，本院衡其犯罪情節較
    正犯為輕，爰依刑法第三十條第二項之規定，按正犯之刑減
    輕之。爰審酌被告提供金融機構帳戶供他人非法使用，助長
    社會犯罪風氣及增加追緝犯罪之困難，其行為殊屬不當，且
    被告犯後仍飾詞卸責、態度不佳、未具悔意，迄未賠償被害
    人之損害，再兼衡酌被告本身並未實際參與恐嚇取財之犯行
    、可非難性較小，且其先前尚無其他不良素行，有臺灣高等
    法院被告全國前案紀錄表各一件附卷可按等一切情狀，量處
    如主文所示之刑，並諭知易科罰金之折算標準，以示懲儆。
    至公訴檢察官以被告犯後態度不佳、並無悔意而具體請求判
    處被告有期徒刑六月，惟本院綜核被告本身並未實際參與恐
    嚇取財之犯行、可非難性較小，且其先前尚無其他不良素行
    等一切情狀，有如前述，認為量處如主文所示之刑已足懲儆
    ，檢察官所為具體求刑尚屬過重，併此敘明。
據上論斷，應依刑事訴訟法第二百九十九條第一項前段，刑法第
三十條第一項、第二項、第三百四十六條第一項、第四十一條第
一項前段，罰金罰鍰提高標準條例第一條前段、第二條，判決如
主文。
本案經檢察官乙○○到庭執行職務。
中    華    民    國    95    年    4     月    21    日
                  刑事第九庭    審判長法  官  陳得利
                                      法  官  莊秋燕
                                      法  官  何世全
以上正本證明與原本無異。
如不服本判決，應於送達後十日內向本院提出上訴狀（須附繕本
），上訴於臺灣高等法院臺中分院。
                                      書記官  童洪芳美
中    華    民    國    95    年    4     月    21    日
附錄論罪科刑法條：
刑法第三百四十六條第一項
意圖為自己或第三人不法之所有，以恐嚇使人將本人或第三人之
物交付者，處六月以上五年以下有期徒刑，得併科一千元以下罰
金。


司法院資訊處製作；財團法人民間司法改革基金會備份。
